【裁判字號】    95,上易,370
【裁判日期】    951204
【裁判案由】    偽造文書等
【裁判全文】
臺灣高等法院高雄分院刑事判決         95年度上易字第370號
上  訴  人  臺灣高雄地方法院檢察署檢察官
被      告  甲○○
上列上訴人因被告偽造文書等案件，不服臺灣高雄地方法院93年
度易字第1423號中華民國95年4 月17日第一審判決（起訴案號：
臺灣高雄地方法院檢察署92年度偵字第20264 號），提起上訴，
本院判決如下：
    主  文
上訴駁回。
    理  由
壹、證據能力部分：
一、按被告以外之人於偵查中向檢察官所為之陳述，除顯有不可
    信之情況外，得為證據，刑事訴訟法第159 條之1 第2 項定
    有明文。查證人丙○○、乙○○於偵查中向檢察官所為之陳
    述，雖屬傳聞證據，惟現階段刑事訴訟法規定，檢察官代表
    國家偵查犯罪、實施公訴，依法其有訊問被告、證人及鑑定
    人之權，實務運作時，檢察官偵查中向被告以外之人所取得
    之陳述，原則上均能遵守法律規定，不致違法取供，其可信
    度極高，且被告並未提出有何顯不可信之情形，是依上開規
    定得為證據。
二、又被告以外之人於審判外之陳述，雖不符前4 條之規定（即
    傳聞法則例外得為證據之情形），而經當事人於審判程序同
    意作為證據，法院審酌該言詞陳述或書面陳述作成時之情況
    ，認為適當者，亦得為證據；當事人、代理人或辯護人於法
    院調查證據時，知有第159 條第1 項不得為證據之情形，而
    未於言詞辯論終結前聲明異議者，視為有前項之同意；刑事
    訴訟法第159 條之5 定有明文。查證人丁○○、丙○○及乙○○於警詢中之證言，以及汽車買賣合約書、潘志恒之身分
    證影本、汽機車過戶登記書、潘志恒之印鑑及存摺、被告之
    支票及退票理由單、國泰世華銀行函文及附件之汽車貸款申
    請書、繳款明細等物證及書證，於本院調查證據時，當事人
    之檢察官及被告，均未於言詞辯論終結前聲明異議，本院審
    酌證人之陳述以及物證、書證作成時之情況，認為適當，依
    上開規定，均得為證據。
貳、實體部分：
一、聲請簡易判決處刑意旨略以：被告甲○○（下稱被告）與丙○○係朋友關係，被告於民國92年4 月間向丙○○借用其所
    有車牌號碼3N-7940 號自用小客車（車籍登記資料之車主為
    戊○○，下稱系爭汽車）使用，嗣被告因積欠當舖老闆乙○○新臺幣（下同）150,000 元，經乙○○催討，被告竟思以
    系爭汽車擔保免除債務，未經丙○○同意，先於不詳時、地
    ，委託不詳姓名年籍之人偽刻車主「戊○○」之印章，復意
    圖為自己不法所有，於92年6 月底某日在高雄市新興區○○○路89號其上班之公司前，以變易持有為所有之意思，將系
    爭汽車交付予乙○○擔保債務而侵占入己，並在過戶登記書
    上偽簽車主「戊○○」之署押，且將前開偽刻之印章蓋用於
    過戶登記書上，行使交付予乙○○表示擔保之意，足生損害
    於戊○○及丙○○；因認被告涉犯刑法第335 條第1 項之侵
    占罪、刑法第217 條第1 項之偽造印章、偽造署押罪等語。
二、按犯罪事實應依證據認定之，無證據不得認定犯罪事實；不
    能證明被告犯罪者，應諭知無罪之判決；刑事訴訟法第154
    條第2 項、第301 條第1 項定有明文。認定不利於被告之事
    實，須依積極證據，苟積極證據不足為不利於被告事實之認
    定時，即應為有利於被告之認定，更不必有何有利之證據；
    事實之認定，應憑證據，如未能發現相當證據，或證據不足
    以證明，自不能以推測或擬制之方法，以為裁判基礎。刑事
    訴訟法上所謂認定犯罪事實之積極證據，係指適合於被告犯
    罪事實之認定之積極證據而言，雖不以直接證據為限，間接
    證據亦包括在內；然而無論直接或間接證據，其為訴訟上之
    證明，須於通常一般之人均不致有所懷疑，而得確信其為真
    實之程度者，始得據為有罪之認定，倘其證明尚未達到此一
    程度，而有合理之懷疑存在時，致使無從形成有罪之確信，
    根據「罪證有疑，利於被告」之證據法則，即不得遽為不利
    被告之認定（最高法院30年上字第816 號、29年上字第3105
    號、30年上字第1831號、40年臺上字第86號、76年臺上字第
    4986號判例參照）。
三、公訴人認被告涉有前揭犯行，無非係以：(1)告訴人丙○○之
    指訴；(2)證人乙○○之證述；(3)國泰世華商業銀行93年5 月
    14日93國泰銀維字第42號函文暨印鑑章影本；(4)被告填具之
    監13汽（機）車過戶登記書；(5)扣案「戊○○」之印章1 個
    等證據，為其主要論據。
四、訊據被告固坦承將系爭汽車交予乙○○，並蓋用「戊○○」
    印章及填寫「戊○○」姓名於過戶登記書之事實，惟堅決否
    認有何侵占、偽造印章及偽造署押之犯行，辯稱：系爭汽車
    是丙○○主動借給我使用，要我幫忙繳納汽車貸款，我每個
    月都有繳汽車貸款，等繳完貸款後，丙○○再將車子賣給我
    ，而戊○○的印章也是丙○○拿給我的，不是我去偽刻，因
    為我欠乙○○錢沒還，所以他們將系爭汽車取走，並脅迫我
    簽讓渡書，我不是自願的，所以才在讓渡書旁邊再簽自己的
    名字等語。經查：
  (一)系爭汽車已由潘志恒出售予丙○○，而丙○○在92年4 月間
    起即將系爭汽車交予被告使用，已據證人即告訴人丙○○於
    偵查中證述明確（偵查卷第39頁、第56頁），雖丙○○亦證
    稱：僅借被告使用1 星期，被告用完已經還車，是92年6 月
    30日與（欲購車之買主）林雅薇逛街，系爭汽車停在高雄市
    新興區○○○路89號被告公司門口，回來才發現不見的云云
    （偵查卷第39、40、56、57頁）。惟依證人林雅薇於原審證
    稱：系爭汽車是潘志恒轉手要賣，丙○○有問我要不要買；
    當天試完車停在被告公司門口，還有跟被告打過招呼說了一
    下；系爭汽車最早時是丙○○在使用，但偶爾有看到被告在
    使用，也看過被告開過該車；我和丙○○在一起時，被告也
    有開過1 次，我們三人見面不到5 次，未發生本案以前，有
    看過被告與丙○○開車出去等語（原審卷第170 、171 頁）
    。互核丙○○及林雅薇證述之情節，則被告對系爭汽車究竟
    有何使用關係，丙○○應有隱瞞而未完全吐露實情。參以丙○○既準備出售系爭汽車予林雅薇，並已試車，惟卻違反常
    情，未於發現系爭汽車不見當時隨即報案，而係遲至92年8
    月28日纔提出其與林雅薇間之汽車買賣合約書，以及潘志恒
    關於系爭汽車之相關證件及過戶文件，並以失竊為由向警方
    報案，並因此而在乙○○處尋獲並取回系爭汽車。嗣丙○○
    係在追查使用關係時，始有被告向其借車之詞，則其關於被
    告對系爭汽車有無使用關係之指訴，前後並不一致，顯係存
    有瑕疵，自難遽予採信。
  (二)按被告於警詢、偵查、原審及本院審理時，對於繳納潘志恒
    汽車貸款乙節之陳述，始終前後一致，而被告所述其有於92
    年5 月13日及92年6 月20日，向國泰世華銀行繳納潘志恒關
    於系爭汽車之貸款本息新臺幣（下同）7,200 元及3,500 元
    ，經原審向國泰世華銀行調取還款紀錄結果，確有存入款項
    清償貸款之事實，亦有國泰世華銀行所函覆各該日期之存款
    存入憑條在卷可憑（原審卷第155 至160 頁）；並經原審當
    庭命被告書寫與各該存款存入憑條有關之「大寫數字、佰、
    仟、萬、元、整」、「阿拉伯數字1 至10」及「戊○○」等
    字（原審卷第148 頁、第177 頁），用供比對。本院經核被
    告當庭書寫之字跡，其書寫習慣、筆畫勾勒、運筆態勢、間
    架等特徵，與上述存款存入憑條所示相關之筆跡大致相同，
    被告所辯應屬實情。則告訴人丙○○既於92年4 月間即將系
    爭汽車交予被告使用，之後復有要求被告應按期繳納潘志恒
    之汽車貸款，徵諸被告亦持有系爭汽車之鑰匙及證照、潘志
    恒之印章及過戶文件，可以提供而直接交予乙○○，且依證
    人林雅薇上開之證述，丙○○甚至有與被告共同使用系爭汽
    車之舉。綜上各情而論，被告持有及使用系爭汽車，應非僅
    限於借用之目的而已，尚有繳完貸款可以取得所有權之目的
    存在，此預期目的之有無，顯然關係到被告於交付系爭汽車
    予乙○○之際，主觀上究竟有無侵占之犯意，自應為有利被
    告之解釋，始符合罪疑惟輕原則。
  (三)再者，縱認被告實質上並無權利可對系爭汽車加以處分，惟
    刑法上之侵占罪，須持有人變易其原來之持有意思而為不法
    所有之意思，始能成立，如僅將持有物延不交還，或有其他
    原因致一時未能交還，既缺乏主觀要件，即難遽以該罪相繩
    （最高法院68年臺上字第3146號判例參照）。查乙○○自被
    告取得系爭汽車時，尚有連同行車執照、保險卡、過戶登記
    書，且是乙○○要求被告應書寫讓渡書以示擔保，被告當時
    有向乙○○表明：系車汽車由他使用，貸款亦由他在繳等情
    ，已據證人乙○○於警詢、偵查及原審證述明確（警卷第1
    頁、偵查卷第8 頁、原審卷第112 、113 頁）。按乙○○取
    得系爭汽車之際，被告如果已經對其表明系爭汽車非其所有
    ，則乙○○對於被告並無權利處分系爭汽車，應甚明瞭。徵
    諸乙○○仍要求被告應將相關證照、印章及過戶文件齊備以
    交其持有，且當時乙○○係專為催討債務而來，且係強烈表
    態要求索取相關文件，被告為圖應付，以求暫時脫身，於此
    情況之下，其有無變易原來持有之意思，改以所有之意思而
    處分系爭汽車，實有疑問。況在丙○○以失竊為由報案之後
    ，則關於取得系爭汽車之過程中，乙○○究竟有無對被告施
    以脅迫乙節，本難期待乙○○為有利於被告之證述，故乙○○於警詢、偵查及原審雖均否認有對被告實施脅迫，然本院
    認其仍屬避就而故為隱匿之詞，應有瑕疵而不能加以採信。
    依此相同理由，自不能據乙○○之證述，而反向推論認為被
    告關於受脅迫而交車之辯解，係屬不可採信。
  (四)何況，被告之所以持有「潘志恒」之印章及系爭汽車之相關
    證照，應是由丙○○自潘志恒處取得後所交付，並非無故憑
    空而來，已如上述。且該印章係屬長期使用過之舊章，並由
    被告提出加以扣案，經原審勘驗結果，確有使用多次痕跡，
    自其外觀確實可知與新刻印章有別，故被告並無重新偽刻「
    戊○○」印章之犯行。又辦理汽車貸款申請書上「戊○○」
    之印文，與被告所提出「戊○○」印章之印文是否相符，二
    者係屬無關之事，不能僅因被告持有「戊○○」之印章，遽
    以推論被告即有偽造印章之犯行。至於被告雖有在過戶登記
    書上簽寫「戊○○」之姓名，惟此實情應如被告所辯，係受
    乙○○催討債務時脅迫所簽，已如上述，故不能單憑乙○○
    之證述，而遽予認定被告涉犯偽造署押之唯一證據。
五、綜上所述，本件公訴人認被告所涉侵占、偽造印章及偽造署
    押犯行所憑之證據，尚無從說服本院達於通常一般之人均不
    致有所懷疑，而得確信其為真實之程度，即難據以為被告不
    利認定。此外，復查無其他積極證據足認被告有何侵占、偽
    造印章及偽造署押犯行，揆諸前揭法條及判例意旨，既不能
    證明被告犯罪，自應依法為無罪之諭知。原審以被告罪證不
    足，而為被告無罪之諭知，核無違誤；檢察官上訴意旨，認
    原審未為有罪判決為不當，為無理由，應予駁回。
據上論結，應依刑事訴訟法第368 條，判決如主文。
本案經檢察官蔡國到庭執行職務。
中    華    民    國    95    年    12    月    4     日
                  刑事第五庭    審判長法  官  曾永宗
                                      法  官  任森銓
                                      法  官  王伯文
以上正本證明與原本無異。
不得上訴。
中    華    民    國    95    年    12    月    4     日
                                      書記官  張明賢


司法院資訊處製作；財團法人民間司法改革基金會備份。
